臺灣臺中地方法院民事判決　　　　　　　99年度訴字第1745號
原　　　告　邱桂蘭即孫鵬之承.
　　　　　　孫美雲即孫鵬之承.
　　　　　　邱連堂即孫鵬之承.
　　　　　　邱連櫻即孫鵬之承.
　　　　　　孫梅芳即孫鵬之承.
上五人共同
訴訟代理人　賈俊益律師
複　代理人　劉孜育
原　　　 告 孫美玲（即孫鵬之承受訴訟人）
　　　　　　孫美玉（即孫鵬之承受訴訟人）
　　　　　　孫洪田（即孫鵬之承受訴訟人）
兼　上二人
訴訟代理人　孫文堅（即孫鵬之承受訴訟人）
被　　　告　孫美娟
　　　　　　孫文仲
上二人共同
訴訟代理人　石娟娟律師
上列當事人間請求所有權移轉登記等事件，本院於民國100年10
月11日言詞辯論終結，判決如下：
    主  文
原告之訴駁回。
訴訟費用由原告負擔。
    事實及理由
甲、程序事項：按當事人死亡者，訴訟程序在有繼承人、遺產管
    理人或其他依法令應續行訴訟之人承受其訴訟以前當然停止
    ；第168條至172條及前條所定之承受訴訟人，於得為承受者
    ，應即為承受之聲明，民事訴訟法第168條、第175條第1項
    分別定有明文。經查，本件原告孫鵬於訴訟進行中民國（下
    同）99年10月8日死亡，其繼承人為邱桂蘭、孫美雲、邱連
    堂、邱連櫻、孫文堅、孫梅芳、孫美玲、孫美玉、孫洪田、
    孫美娟、孫文仲等情，有原告提出之繼承系統表、戶籍謄本
    、死亡證明書等附卷可稽，故本件應由被告孫美娟、孫文仲
    以外之其餘繼承人為原告孫鵬之承受訴訟人承受訴訟，合先
    敘明。
乙、實體事項：
一、原告主張：
(一)、原告孫鵬（下稱孫鵬）出資購買座落台中市○○區○○段
    988 地號土地及其上同段806建號建物（門牌號碼為台中市
    ○○區○○路467巷3號，下稱系爭長安路房地）；以及台中
    市○○區○○段767地號土地及其上同段176建號建物（門牌
    號碼為台中市○○區○○路2段50巷2弄5號，下稱系爭復興
    路房地）之二筆房地，並將長安路之房地，先借名登記於長
    女即原告邱連櫻名下，嗣後再改借名登記於被告孫文仲名下
    ；系爭復興路之房地則是先登記於配偶即原告邱桂蘭名下，
    嗣再改借名登記於三名子女即原告孫梅芳、孫美玉、及被告
    孫美娟名下（權利範圍各三分之一）。但被告孫文仲、孫美
    娟對年紀老邁、身體羸弱之孫鵬未盡相當孝道，孫鵬恐被告
    私自處分不動產，兼為使配偶生活有保障及避免過世後子女
    因遺產分配等事項爭執，遂終止借名登記之法律關係，要求
    子女將上述財產移轉登記給孫鵬，原告孫梅芳、孫美玉皆願
    意配合，惟被告孫文仲、孫美娟卻拒絕，本件兩造之借名登
    記契約業經終止，孫鵬自得基於終止借名登記契約後之返還
    請求權，訴請被告將系爭二筆不動產移轉登記予孫鵬。倘本
    院認為孫鵬未為終止契約之意思表示，即以本起訴狀重申終
    止借名登記契約之意思表示。
(二)、另孫鵬亦曾購買位於苗栗縣之未保存登記之眷村建物一棟（
    下稱系爭苗栗眷舍），同樣借名登記於被告孫文仲名下，爾
    後該建物遭徵收，政府並有發放補償金117萬元予登記名義
    人孫文仲（下稱系爭補償金），因孫鵬乃為實際出資之所有
    權人，被告孫文仲自應依民法第541條第1、2項之規定，將
    補償金交付給孫鵬。又此部分孫鵬亦已終止借名登記之法律
    關係，亦可基於終止借名登記契約後之返還請求權或民法第
    179條不當得利之規定，請求被告孫文仲返還補償金117萬元
    。
(三)、對被告抗辯之陳述：
  1.系爭二筆房地之出資者為孫鵬，係以買賣名義分別先借名登
    記於邱連櫻、邱桂蘭名下，爾後於91年11月20日、92年1 月
    24日再指示以買賣名義改登記於被告名下，由此即可反推得
    知，孫鵬沒有贈與之意思，否則何不以贈與名義辦理登記給
    被告二人，且贈與所繳納之稅費與買賣相同，故孫鵬乃是基
    於借名登記之意思將房地登記於被告二人名下。又當初是因
    為欠缺資金流程，及囿於遺產及贈與稅法第5條第6款二親等
    內之財產變動視同贈與之規定，孫鵬因而向國稅局申報贈與
    稅，且由孫鵬負擔土地移轉之代書費用、地價稅、地政規費
    、贈與稅，此有收據可佐，連土地權狀由孫鵬收存，是以，
    由此相關稅捐繳納收據、權狀正本都由孫鵬收執，可知孫鵬
    乃是將房地借名登記於被告名下，並非贈與，孫鵬對於上開
    房地仍有最終之支配權。另孫鵬係分別與原告孫梅芳、孫美
    玉、及被告孫美娟間有借用登記之法律關係存在，此為三個
    獨立、無關聯之委任契約，並無合一確定之必要。
  2.被告孫文仲一再表示其用系爭補償金來照顧孫鵬云云。然而
    ，孫鵬於94、95年身體不好生病時都是由子女孫梅芳出資聘
    請看護、負擔醫藥費用。爾後，被告孫文仲於95或96年間毆
    打孫梅芳，因此件兄弟姐妹間之爭執事件，孫梅芳就要求孫
    文仲道歉否則將提出傷害告訴，孫文仲不願道歉，惟表示願
    意負擔孫鵬之看護費用。是以，自95或96年後關於孫鵬之看
    護費用才由被告孫文仲負擔，但此與補償金無關！乃是孫文
    仲與孫梅芳間之協議，與本案分屬二事，但被告孫文仲卻刻
    意將兩者混為一談！
  3.至於孫鵬於99年4月2日賈律師、5月6日王律師在場之錄影內
    容雖沒有說出借名登記此等專有名詞，但這是因為孫鵬沒有
    法律專業知識，用語無法精準。但孫鵬於上述2次錄影時有
    意識、聲音都很清楚，參酌孫鵬之前後陳述內容，可知其意
    思是說他是房地之出資者，對於房子有使用、收益、處分、
    支配能力，他才是房子之真正權利人，被告只是登記人名義
    而已。且依證人邱桂蘭、邱連櫻之證述，亦可知孫鵬為本案
    房地實際之使用、支配者，而被告提供99年8月12日之錄影
    音量非常微小，根本無法聽到孫鵬說話之內容，因此原告無
    法比對錄影檔與譯文內容是否相同。此外，錄影畫面左右搖
    晃，疑似未經孫鵬同意即自行拍攝，且該錄影時間只有短短
    2分鐘，無法確切知悉孫鵬之意思等語。
(四)、並聲明：
  1.被告孫文仲應將坐落於台中市○○區○○段988地號土地、
    所有權權利範圍全部，及其上同段806建號建物（即門牌號
    碼為台中市○○區○○路467巷3號房屋）、所有權權利範圍
    全部，移轉登記予原、被告，並依照公同共有關係保持共有
    。
  2.被告孫美娟應將坐落於台中市○○區○○段767地號土地、
    所有權權利範圍三分之一，及其上同段176建號建物（即門
    牌號碼為台中市○○區○○路2段50巷2弄5號房屋）、所有
    權權利範圍三分之一，移轉登記予原、被告，並依照公同共
    有關係保持共有。
  3.被告孫文仲應給付1,170,000元予原、被告公同共有，及自
    起訴狀繕本送達翌日起至清償日止，按週年利率百分之五計
    算之利息。
二、被告則以：
(一)、系爭長安路房地係孫鵬基於贈與之意思，從邱連櫻名下，移
    轉登記予被告孫文仲名下，並非借名登記：
  1.被告孫文仲係孫鵬之次子，原為職業軍人，孫鵬於91年間，
    有感於其年事已高，故思對家人名下財產，預作合理分配，
    乃於91年10月間，將原本登記於原告邱連櫻名下之系爭長安
    路房地贈與被告孫文仲，並於同年11月20日辨妥所有權移轉
    登記。被告孫文仲取得系爭太平區○○路房地之所有權係自
    原告邱連櫻贈與受讓而來，並非因孫鵬之借名登記而取得，
    足見孫鵬與被告孫文仲間並未訂立系爭房地之借名登記契約
    。
  2.且依孫鵬於99年4月2日及5月6日之錄影光碟內容所示，有關
    孫鵬對於系爭太平區○○路房地移轉過程之描述：依孫鵬親
    口描述之經過可知，孫鵬「從未」向律師陳述，系爭太平市
    ○○路之房地是「借用」被告孫文仲名字為登記，也「未曾
    」向律師提及任何有關借名約定或與之相類情形之隻字片語
    。細觀上開錄影內容中，孫鵬陳述之意旨係謂：當初原告係
    因孫文仲是他兒子，所以就登記給他，希望以後他能拿錢回
    來等語；及「因孫文仲是兒子，做事養我們，邱連櫻不會養
    我們，所以就把房子給孫文仲好了．．」等語。可知孫鵬明
    確表示當初將系爭長安路之房地，係要給（贈與）被告孫文
    仲。而孫鵬之作法，乃符合一般中國之傳統觀念，即父親生
    前要將財產分配贈與給兒子之觀念。基此，孫鵬為將系爭長
    安路房地分配並贈與給兒子，乃從原先登記在女兒邱連櫻名
    下，以買賣為原因，再次辦理移轉登記在孫文仲名下，是孫
    鵬此次所辦理之移轉登記，乃係基於贈與給兒子之意思而為
    移轉，與先前以女兒邱連櫻名義取得所有權登記，確屬有別
    。否則孫鵬又何須多此一舉，多課徵一次買賣交易稅及增值
    稅，原告稱該次移轉登記亦是借名登記云云，並非實情。
  3.再從證人孫文堅於99年11月30日之證述可知，孫鵬確曾向證
    人孫文堅表示，系爭長安路房地係要送給被告孫文仲之意。
    而證人孫文堅，係原告孫鵬之承受訴訟人（亦即原告地位）
    ，在訴訟上與被告孫文仲及孫美娟恰處於利害關係對立之立
    場，實無理由偏袒維護被告孫文仲及孫美娟而損及自身利益
    之必要；且互核上開證人孫文堅之證詞與孫鵬生前在其錄影
    光碟中之陳述，二者之說法相符，是證人孫文仲之證詞，至
    屬真實可信。至於，系爭長安路之房地所有權狀由孫鵬保管
    ，實係因被告孫文仲為職業軍人，常須配合單位移防，並無
    地方收藏所有權狀等重要物品，當然也不適合隨身攜帶所有
    權狀等重要文件，有鑑於此，被告孫文仲基於信任關係將印
    鑑及所有權狀等交由父親孫鵬保管，亦屬人情之常，況社會
    上類此父母親保管兒女所有權狀或印鑑之情，所在多有，且
    符常理。又因兩造之家庭非常傳統，家中子女會將賺得之薪
    資交給父親處理，被告孫文仲亦復如是。系爭長安路之房地
    歷年應繳納之稅捐支出，父親從被告孫文仲拿回家的錢分配
    挪支，亦已措措有餘。從而，本件亦不能單憑孫鵬代繳稅捐
    之外觀，便遽認該金錢係由孫鵬支付，而罔顧被告孫文仲有
    拿錢回家交給父親之事實。再者，系爭長安路之房地，倘須
    整修出租，均是被告孫文仲負責僱工整修，或請孫文堅協助
    整修而後出租，其租金收入被告孫文仲亦同意交由父親孫鵬
    全權處理，直到父親重病無法下床後，上開租金才交給母親
    收取並充作孝敬父母之生活費，此從原告孫文堅之證述，益
    可印證。而上揭事實，正是系爭長安路房地之所有權狀被告
    孫文仲交由孫鵬保管、稅捐係孫鵬由被告孫文仲拿回家之金
    錢中支應代繳之原因，而系爭長安路房子倘有整修維護之必
    要，均是由被告孫文仲負責處理，至於租金收入，身為兒子
    之孫文仲，也願意交給父母作為其生活費之原委。
  4.又依證人即原告邱桂蘭於99年10月21日之證述，邱桂蘭並不
    知悉孫鵬為何將系爭復興路房地從邱桂蘭之名下移轉登記予
    女兒三人之原因；亦不知悉，系爭長安路之房地，登記予被
    告孫文仲之原因事實為何，衡情，自無從以其證言，便遽行
    推論孫鵬與被告間有借名登記之約定或事實存在。再依證人
    邱連櫻於99年10月21日之證述內容可知，孫鵬當初將系爭長
    安路房地登記在邱連櫻名下，並沒有向其表示借名之意思，
    或有任何借名之約定；證人邱連櫻表示「只是請他保管，我
    沒有想到我爸爸會這樣用」之陳述可知，邱連櫻亦認為保管
    與授權，誠屬二事，不能混為一談。基此可知，系爭房地之
    所有權狀雖置放在孫鵬處，或由孫鵬保管中，並不當然表示
    孫鵬有支配系爭房地之權限，亦不能據此即率然推論孫鵬與
    被告間有借名登記之事實存在。加之依原告提出孫鵬生前之
    錄影光碟內容，亦無法證明孫鵬有主張借名登記之說法，甚
    且，從孫鵬與律師之對話中，孫鵬並無法了解「借名」之意
    義，又如何能謂原告當初有借名登記之意思？而原告迄今，
    均未能舉證證明兩造有借名契約之約定或事實存在，本件自
    不得僅以系爭長安路之房地由孫鵬保管之外觀，或房地出租
    之收益由孫鵬收取（孫鵬無法下床後，由邱桂蘭）收取等外
    觀，即率然論斷其必為借名契約之結果，從而，本件原告主
    張系爭太平市○○路之房地為借名登記之說，迄今並未舉證
    證明以實其說，而依孫鵬生前錄影光碟之陳述，及原告（證
    人）孫文堅之證詞可知，原告之主張，並非實情。
(二)、系爭復興路房地所有權範圍三分之一，係孫鵬基於贈與之意
    思，從邱桂蘭名下，移轉登記予被告孫美娟名下，上開移轉
    登記並非借名登記：
  1.系爭復興路房地原登記為原告邱桂蘭所有，因女兒賺錢養家
    多年，對家庭有很大貢獻，尤其被告孫美娟自68年高中畢業
    後，即在外工作，每月領得之薪水均全數交給家用，於75年
    結婚後，仍按月給予父母金錢，乃於91年12月26日將上開復
    興路房地贈與其三位女兒即原告孫梅芳、孫美玉及被告孫美
    娟，並於92年1月24日辦妥所有權移轉登記，每人應有部分
    各三分之一。是被告孫美娟取得上開房地所有權，亦非由於
    與孫鵬訂立借名登記契約而來，縱認孫鵬因此與被告孫美娟
    、原告孫梅芳、孫美玉間成立借名登記契約，惟按民法第26
    3條準用同法第258條第1、2項之規定，契約終止權行使之意
    思表示，應向其全體為之。而本件孫鵬起訴僅列孫美娟為被
    告，並以起訴狀作為終止借名登記契約之意思表示，並未依
    上開民法規定，向其他契約當事人即孫梅芳、孫美玉兩人為
    終止契約之意思表示，其終止契約顯不合法。
  2.且依孫鵬於99年4月2日及5月6日之錄影光碟內容所示，有關
    孫鵬對於系爭潭子區○○路房地移轉過程之描述可知孫鵬「
    從未」向律師陳述，系爭系爭潭子鄉○○路房地是「借用」
    被告孫美娟名義為登記，也「未曾」向律師提及任何有關借
    名約定或與之相類情形之隻字片語。再細觀上開錄影內容中
    ，孫鵬陳述之意旨係謂：孫梅芳等三人因是我女兒，沒地方
    住，當初她講就將房子『給』他們三個人好了」等語，是其
    明確表示當初將系爭潭子鄉○○路5號房地，係要給（贈與
    ）孫美娟等三人之事實。依孫鵬之作法，係因被告孫美娟等
    三人為其女兒，心疼其沒地方住，故將房地分配贈與給三個
    女兒共有，並讓其等均有地方居住。基此，孫鵬為能將系爭
    潭子鄉○○路房地贈與給三個女兒共有，乃從原先登記在配
    偶邱桂蘭名下，再次辦理移轉為共有登記在孫美娟等三人名
    下。而孫鵬此次所辦理之移轉登記，乃係基於贈與給三個女
    兒之意思而為移轉。否則若非如是，孫鵬又何須多此一舉，
    多課徵一次買賣交易稅及增值稅？原告稱該次移轉登記亦是
    借名登記云云，並非實情。
  3.再從證人孫文堅於99年11月30日之證述可知，孫鵬確曾向證
    人孫文堅表示，系爭潭子區○○路房地係要送給被告孫美娟
    等三人。互核上開證人孫文堅之證詞與孫鵬生前在其錄影光
    碟中之陳述，二者之說法相符，是證人孫文仲之證詞，至屬
    真實可採。至於，系爭復興路房地之所有權狀交由孫鵬保
    管，乃係基於父女間之信任關係所致，身為女兒之被告孫美
    娟自然不會多慮。且孫美娟自孫鵬生病以後，便辭掉工作協
    助在家照顧父親孫鵬，並在系爭潭子區○○路房地內居住，
    直至本件訴訟初始遭原告邱桂蘭排擠而暫時搬離為止，系爭
    復興路5號房地一直在被告孫美娟之管理、使用中無訛。而
    兩造之家庭非常傳統，其家中子女工作所賺之薪資，均會交
    給父親全權處理，而被告孫美娟亦復如是。加之，被告孫美
    娟一直擔任照顧父親之工作，亦為孫鵬所明知，是本件自不
    能僅因孫鵬保管所有權狀及代繳稅捐之外觀，而一概否認子
    女基於信任委由父親保管所有權狀之可能性，及被告孫美娟
    將薪資交給父親處理及長期照顧父親之事實，並妄加推論兩
    造有借名關係存在云云。
  4.復就，兩造被繼承人孫鵬在世之前，不僅有多筆土地房產以
    自己名義登記，更無負債而須規避財產之考量，衡諸常情，
    孫鵬在購買房產時，根本無庸借他人名義登記所有權之必要
    。況且，系爭二筆房地原是登記在原告邱連櫻及邱桂蘭名下
    ，倘謂再次移轉之原因係「借名登記」為真？孫鵬又豈須多
    此一舉，再繳納一次交易稅而改借被告二人名義登記之必要
    ？相反的，孫鵬之所以不惜再次繳納稅捐，再次辦理移轉登
    記予被告孫文仲及孫美娟等人，其目的應係在作財產之分配
    贈與無訛。此與原告即證人孫文堅所述：我父親（即兩造被
    繼承人孫鵬）曾告訴我，系爭不動產係要贈與被告，又說房
    子登記給誰就是要送給誰，他已經處理好了．．等語相印證
    ，堪為真實可信。
(三)、本件原告請求被告孫文仲應將拆遷補償費共117萬元給付予
    繼承人公同共同，亦屬無由：
  1.苗栗眷村（軍舍）二戶乃係孫鵬購買，而以贈與之意思將其
    中一戶登記給被告孫文仲，另一戶登記給訴外人吳育輝（即
    孫美娟之配偶）。嗣因二戶眷舍拆遷，政府在94年9月間將
    上開二戶之拆遷補償費計65萬及52萬元，直接撥付至被告孫
    文仲及吳育輝帳戶內，為其個人所有。正巧當時孫鵬因病重
    住進醫院加護病房，被告孫文仲及訴外人吳育輝為感恩盡孝
    ，均同意將個人所領得之拆遷補償費交給孫文仲處理，並用
    來支應父親及岳父孫鵬之看護費、醫療及照護費用。而被告
    孫文仲亦確實自94年孫鵬出院起，負責支付孫鵬所需之一切
    醫療費用、看護費用及照護所需之營養補給費用等支出。有
    關上情，應為原告之承受訴訟人所明知，其等兄弟姊妹應不
    否認，在此期間兄弟姊妹並未分擔或支付父親孫鵬之醫療、
    看護及照護等費用，即可益證。
  2.而有關苗栗眷舍權利之取得，孫鵬亦具有軍人身分之人，若
    其單純欲取得苗栗眷村之房產，只須以其名義登記即可，亦
    無庸借被告孫文仲及吳育輝名義登記之必要！而孫鵬之所以
    在購買後以被告孫文仲及吳育輝名義登記，乃係基於贈與之
    原因而為登記，此與證人孫文堅及吳育輝之證述相符，亦與
    吳育輝於94年9月4日親簽之切結書上，載明眷舍係贈與而來
    之事實相符。凡此足見，被告二人確係基於贈與之法律關係
    而取得系爭不動產之登記無訛，本件原告起訴主張借名登記
    之說，不僅與事實不符，亦與常理有違，顯不足採信。
  3.次依原告即證人孫文堅之證述可知，苗栗眷村之拆遷補償費
    ，計有二筆，係直接撥入所有權人帳戶內（即被告孫文仲及
    訴外人吳育輝帳戶內），吳育輝同意將所領得之拆遷補償費
    ，透過證人孫文堅全數轉交給孫文仲用於照顧父親孫鵬之醫
    療、看護等費用支出，而父親孫鵬之看護費用及醫療費用，
    確實由孫文仲支出無訛等語，資為抗辯。。
(四)、並聲明：原告之訴駁回。
三、本院之判斷：
(一)、查孫鵬乃民國13年3月間出生，為原告邱桂蘭之配偶、被告
    孫文仲、孫美娟及原告孫文堅、孫梅芳、孫美玉、孫美雲、
    邱連櫻、邱連堂、孫洪田之父。系爭長安路房地、系爭復興
    路房地、苗栗眷舍，均由孫鵬出資購買，系爭長安路房地先
    登記於原告邱連櫻名下，再於91年11月20日移轉登記於被告
    孫文仲名下；系爭復興路房地先登記於原告邱桂蘭名下，再
    於92年1月24日移轉登記於被告孫美娟、原告孫梅芳、孫美
    玉三人名下，每人應有部分各三分之一；系爭苗栗眷舍並非
    原告主張之一戶，而係二戶，其中一戶登記於被告孫文仲名
    下，另一戶登記於訴外人吳育輝（即孫美娟之配偶）名下，
    嗣因二戶眷舍拆遷，政府在94年9月間將上開二戶之拆遷補
    償費計65萬及52萬元（即原告主張之系爭補償金117萬元）
    直接撥付至被告孫文仲及吳育輝帳戶內，且上開不動產登記
    名義人均非出資購買人等情，為兩造所不爭執，且有系爭長
    安路房地、系爭復興路房地之土地及建物登記謄本、異動索
    引、孫鵬之除戶戶籍謄本、孫鵬之繼承系統表、繼承人之戶
    籍謄本等件在卷可稽，堪信屬實。
(二)、原告主張系爭長安路房地、復興路房地及苗栗眷舍均由孫鵬
    出資購買，乃借名登記於被告孫文仲、孫美娟名下，其已為
    終止借名登記之意思表示，自得請求被告二人返還系爭長安
    路房地、復興路房地及系爭補償金等語。被告二人雖不否認
    上開不動產均係孫鵬出資購買，然均以前詞辯稱上開房地均
    係孫鵬有感於其年事已高，故思對家人名下財產，預作合理
    分配，而贈與登記於被告二人名，且系爭補償金被告孫文仲
    已用於支付孫鵬之看護費用等支出上等語。故而，本件兩造
    之爭執重點在於：1.被告二人取得系爭土地及建物，究係基
    於孫鵬之借名登記或贈與而來？2.原告請求被告二人返還系
    爭土地及建物，是否有理由？3.原告請求被告孫文仲給付
    117萬元是否有理由？茲分述如下：
(三)、按稱「借名登記」者，乃謂當事人約定一方將自己之財產以
    他方名義登記，而仍由自己管理、使用、處分，他方允就該
    財產為出名登記之契約，其成立側重於借名者與出名者間之
    信任關係，在性質上應與委任契約同視，倘其內容不違反強
    制、禁止規定或公序良俗者，固應賦予無名契約之法律上效
    力，並類推適用民法委任之相關規定（最高法院98年度台上
    字第990號、第76號判決意旨參照）。復按「民事訴訟如係
    由原告主張權利者，應先由原告負舉證之責，若原告先不能
    舉證，以證實自己主張之事實為真實，則被告就其抗辯事實
    即令不能舉證，或其所舉證據尚有疵累，亦應駁回原告之請
    求」，最高法院著有17年度上字第917號判例可資參照，合
    先敘明。
(四)、原告雖主張系爭長安路、復興路房地二筆房地之出資者為孫
    鵬，係以買賣名義分別先借名登記於邱連櫻、邱桂蘭名下，
    爾後於91年11月20日、92年1月24日再指示以買賣名義改登
    記於被告名下，孫鵬乃是基於借名登記之意思而非贈與的意
    思，將房地登記於被告二人名下等語。然查，孫鵬為13年3
    月出生，系爭長安路房地係由孫鵬出資購買，於89年11月10
    日先登記於原告邱連櫻名下，再於91年11月20日移轉登記於
    被告孫文仲名下；系爭復興路房地亦由孫鵬出資購買，於88
    年4月23日曾登記於原告邱桂蘭名下，再於92年1月24日移轉
    登記於被告孫美娟、原告孫梅芳、孫美玉三人名下，每人應
    有部分各三分之一，且原告邱連櫻、被告孫文仲、原告邱桂
    蘭、被告孫美娟、原告孫梅芳、孫美玉均未出資乙情，業據
    前述。查證人即原告邱桂蘭於本院99年10月21日審理時證稱
    ：（提示本院卷第20頁異動索引，建號176號建物及其所在
    建地767地號是否曾經登記為你所有？你如何取得？）就是
    復興路5號的房地，是孫鵬出錢，．．．我也沒出錢，．．
    ．後來又登記給三個女兒，她們三個也沒出錢，．．．都是
    孫鵬在處理，真正的原因我也不曉得；（上開土地登記給三
    個女兒是否要送給她們的意思？）我不知道；（系爭長安路
    3號的房子登記給誰？）是孫鵬買的，現在登記給孫文仲；
    （為何登記給孫文仲，是否要送給他的意思？）我不知道，
    都是孫鵬在處理等語（見本院卷93頁反面以下）。證人即原
    告即邱連櫻於99年10月21日本院審理時亦證稱：（系爭長安
    路3號房子為何曾經登記在你名下？）一開始就是登記在我
    名下，是我爸爸孫鵬出的錢，我並沒有出錢，後來為何登記
    給孫文仲我不知道，我從工作開始都將所得交給爸爸媽媽，
    有關房子的買賣或登記都是我爸爸孫鵬在處理，我並不清楚
    ；（該房子登記在你名下，是否就是要送給你的意思？）我
    不清楚，也沒說要送我；（後來由你名下，以買賣原因登記
    給孫文仲，是何原因？）我跟孫文仲沒有買賣關係，是誰決
    定這樣登記我也不曉得；（後來該房子登記給孫文仲，是不
    是要送給孫文仲？）我不清楚。民國90年我退休後，就把相
    關的印鑑、身分證交給我爸爸，系爭房地的權狀一直都是我
    爸爸孫鵬在保管；（系爭長安路3號房子登記給你時，有無
    跟你說什麼？）沒有；（孫鵬有無說要借妳的名字登記？）
    沒有等語（見本院卷第95頁以下）。是由證人即邱桂蘭、邱
    連櫻上開證述可知，系爭長安路、復興路房地之出資、移轉
    登記經過，均由孫鵬主導並處理，彼二人均不知悉原因事實
    ，可知該二筆房地應僅係孫鵬借名登記於彼二人名下，彼二
    人並非實際所有權人，孫鵬方為實際所有權人無訛。至於孫
    鵬將本已借名登記於原告邱桂蘭、邱連櫻名下之上開二筆房
    地，再轉登記於被告孫文仲及被告孫美娟、原告孫梅芳、孫
    美玉三人名下，是否仍係基於借名登記之意思，則恐有疑義
    ？蓋兩造均為孫鵬之法定繼承人，亦為至親之人，依兩造之
    陳述可知，孫鵬乃一家之主，實際主導處理家庭財產，且其
    處理方式甚為傳統，即由家主統籌分配事宜；而依系爭長安
    路、復興路房地之贈與稅繳稅證明書資料（本院卷一第22-2
    5頁）可知，孫鵬將已借名登記於原告邱桂蘭、邱連櫻名下
    之上開二筆房地，本係要以買賣名義轉登記於被告孫文仲及
    被告孫美娟、原告孫梅芳、孫美玉三人名下，然皆因無法提
    出買賣之事實證明，事後均申報繳納贈與稅後完成移轉登記
    ，對此，原告雖主張當初是因為欠缺資金流程，及囿於遺產
    及贈與稅法第5條第6款二親等內之財產變動視同贈與之規定
    ，孫鵬因而向國稅局申報贈與稅，可知孫鵬乃是將房地借名
    登記於被告名下，並非贈與云云，然從孫鵬申報完納贈與稅
    之時間分別為91年11月20日、92年1月16日，均在移轉登記
    之前，且繳納之贈與稅分別高達116,621元（系爭長安路房
    地）、134,538元（系爭復興路房地），可推知孫鵬要以買
    賣原因辦理移轉登記，恐僅係為規避高額贈與稅捐之故，尚
    難以此認定孫鵬僅是要將房地借名登記於被告名下；再依上
    開移轉登記流程可知，於上開二筆房地再度移轉予被告二人
    之時，孫鵬已近80歲高齡，且子女均已獨立成年，確有為子
    女預作財產分配之考量需求，且該二筆房地，本即借名登記
    於原告邱桂蘭、邱連櫻名下，彼二人與孫鵬之配偶、父女關
    係，依彼二人之證述可知，並無重大破裂欠缺信賴基礎而須
    繳納高額稅捐，另行借名登記於其他子女名下之必要，且孫
    鵬若無財產分配之意思，亦可於終止借名登記後改登記於自
    己名下即可，何需繳納高額贈與稅，改登記於被告孫文仲及
    被告孫美娟、原告孫梅芳、孫美玉三人名下，產生今日進行
    訴訟之窘境，顯與常情不符；況且，若孫鵬僅為更改借名登
    記人，為便利其借名登記後便於處分管理，理應僅借一人之
    名登記為足，衡情亦無須將系爭復興路房地，移轉登記予被
    告孫美娟、原告孫梅芳、孫美玉三人，每人應有部分各三分
    之一，將借名登記之法律關係複雜化之必要。基上種種，原
    告主張孫鵬將系爭長安路、復興路二筆房地自原告邱連櫻、
    邱桂蘭名下，改移轉登記於被告孫文仲及被告孫美娟、原告
    孫梅芳、孫美玉三人名下，仍係基於借名登記的意思，實與
    上開事證不符，恐難認為真實。佐以同為孫鵬子女之原告孫
    文堅（兼原告孫美玉、孫洪田之訴訟代理人）、孫美玲，於
    本院審理時一再堅稱其父孫鵬曾向其等提過，房子登記給誰
    名下就是誰的等語（本院卷二第169頁以下參照），綜上事
    證，本件自應以被告辯稱系爭長安路、復興路房地均係孫鵬
    有感於其年事已高，故思對家人名下財產，預作合理分配，
    而贈與登記於被告二人名下乙情較堪採信。則此部分，原告
    主張基於終止借名登記契約後之返還請求權，請求被告二人
    返還系爭二筆房地，尚屬無據。
(五)、至於系爭苗栗眷舍部分，原告主張孫鵬乃同樣借名登記於被
    告孫文仲名下，爾後該建物遭徵收，政府並有發放補償金11
    7萬元予登記名義人孫文仲，其亦主張終止借名登記契約，
    請求被告孫文仲返還系爭補償金等語。然系爭苗栗眷舍並非
    原告主張之一戶，而係二戶，其中一戶登記於被告孫文仲名
    下，另一戶登記於訴外人吳育輝（即孫美娟之配偶）名下，
    嗣因該二戶眷舍拆遷，政府在94年9月間將上開二戶之拆遷
    補償費計65萬及52萬元（即原告主張之系爭補償金117萬元
    ）直接撥付至被告孫文仲及吳育輝帳戶內，業據前述。雖該
    二戶眷舍，均係由孫鵬出資購買，被告孫文仲及訴外人吳育
    輝均非出資購買之人，為被告孫文仲所不爭執。惟同為其中
    一戶苗栗眷舍登記名義人之證人即訴外人吳育輝曾於94年9
    月4日親簽一份切結書，載明以其名義登記之上開眷舍係由
    其岳父（即孫鵬）及被告孫美娟共同出資購買送給其及妻子
    孫美娟，並以其本人名義登記取得眷舍權利，拆遷補助經費
    因岳父病重住院，．．．其同意將拆遷補助款項領出交由孫
    文仲處理等語（本院卷一第161頁）；並於本院99年11月30
    日到庭結證上開切結書之記載確屬實情，且其乃將上開拆遷
    補償費與孫文堅同去領取後，交給孫文堅，孫文堅有向其告
    知其再交給被告孫文仲，被告孫文仲取得上開拆遷補償費後
    ，是用在孫鵬的醫療費用上，因被告孫文仲曾經拿買東西的
    單據給其看等語（本院卷一第145頁以下）。且證人吳育輝
    上開證述經過，除登記之原因是否為贈與外，核與證人即原
    告邱桂蘭、原告孫文堅、原告邱連櫻陳述之情節大致相合，
    當堪採信為真。則原告以其對被告孫文仲終止借名登記為由
    ，請求被告孫文仲返還系爭補償金117萬元（因被告孫文仲
    部分僅為65萬元），明顯與事實不符。又被告孫文仲辯稱其
    取得該二戶眷舍之補償金後，已用於支付孫鵬之看護費、醫
    療及照顧費用乙情，業據其提出支出明細表及相關醫療、費
    用收據（被證七，本院卷二第10-120頁）、原告孫梅芳開立
    之收據（本院卷二第183頁）等為證，諒非全然無稽；且核
    與上開證人吳育輝證述被告孫文仲取得上開拆遷補償費後，
    是用在孫鵬的醫療費用上等語相合；亦核與原告原告孫文堅
    （兼原告孫美玉、孫洪田之訴訟代理人）、孫美玲之陳述及
    證人即原告邱桂蘭證述94年至98年間孫鵬之看護費用是被告
    孫文仲在支付的等語相合（本院卷一第94頁反面以下），自
    堪信為真。則此部分縱使認為孫鵬出資購買系爭苗栗眷舍一
    戶登記於被告孫文仲名下係借名登記為真，然該戶眷舍早於
    94年間即因政府徵收而發放補償金65萬元，此為孫鵬所明知
    ，且斯時孫鵬意識仍相當清楚，若其有以終止借名登記要求
    被告孫文仲返還系爭補償金之意，當時應有要求被告孫文仲
    交還系爭補償金之舉，殊無連同登記於證人吳育輝名下之補
    償金，一併交由被告孫文仲處理，而延宕數年未加索討之理
    ；況往後之數年間，被告孫文仲確已將系爭補償金用於支付
    孫鵬之看護費用等支出上，且被告孫文仲領得之該戶拆遷補
    償金僅為65萬元，並非原告主張之117萬元，則此部分原告
    基於終止借名登記契約後之返還請求權或民法第179條不當
    得利之規定，請求被告孫文仲返還補償金117萬元，亦屬無
    據。
四、綜上所述，本件被告二人之抗辯與客觀事證相符，當較原告
    之主張為屬可信，原告之請求尚屬無據。從而，原告主張兩
    造間就系爭長安路房地、系爭復興路房地、系爭苗栗眷舍存
    在借名登記關係，其於終止借名登記後，得依終止借名登記
    契約後之返還請求權或民法第179條不當得利之規定，請求
    ：1.被告孫文仲應將坐落於台中市○○區○○段988地號土
    地、所有權權利範圍全部，及其上同段806建號建物（即門
    牌號碼為台中市○○區○○路467巷3號房屋）、所有權權利
    範圍全部，移轉登記予原、被告，並依照公同共有關係保持
    共有。2.被告孫美娟應將坐落於台中市○○區○○段767地
    號土地、所有權權利範圍三分之一，及其上同段176建號建
    物（即門牌號碼為台中市○○區○○路2段50巷2弄5號房屋
    ）、所有權權利範圍三分之一，移轉登記予原、被告，並依
    照公同共有關係保持共有。3.被告孫文仲應給付1,170,000
    元予原、被告公同共有，及自起訴狀繕本送達翌日起至清償
    日止，按週年利率百分之五計算之利息，為無理由，均應予
    駁回。
五、本件判決之基礎已臻明確，兩造其餘攻擊防禦方法及舉證，
    核與判決無影響，爰不另一一論述，併此敘明。
六、訴訟費用負擔之依據：民事訴訟法第78條。
中    華    民    國   100    年    10    月    27    日
                  民事第一庭          法  官  洪堯讚
一、右為正本係照原本作成。
二、如不服本判決，應於判決送達後20日內，向本院提出上訴狀
    （須按他造當事人之人數附繕本），如委任律師提起上訴者
    ，應一併繳納上訴審裁判費。
三、提起上訴，應以上訴狀表明(一)對於第一審判決不服之程度，
    及應如何廢棄或變更之聲明，(二)上訴理由（民事訴訟法第
    441條第1項第3款、第4款），提出於第一審法院。
中    華    民    國   100    年    10    月    28    日
                                      書記官  陳貴卿